ACORDAO-COMPLETO-2416737

ACÓRDÃO 1823/2020 ATA 26/2020 - PLENÁRIO

VISTOS, relatados e discutidos estes embargos de declaração interpostos pela empresa Andrade Gutierrez Engenharia S.A. e pelo Sr. Rodrigo Ferreira Lopes da Silva contra o Acórdão 1182/2020-TCU-Plenário, que apreciou tomada de contas especial instaurada por força do subitem 9.2.4 do Acórdão 2447/2014-TCU-Plenário, em razão do indício de superfaturamento identificado no Contrato 16/2006, cujo objeto foi a construção do lote 3 da Ferrovia Norte-Sul (FNS) , em trecho compreendido entre Jaraguá (GO) e o pátio de Santa Isabel (GO) , 
ACORDAM os Ministros do Tribunal de Contas da União, reunidos em sessão do Plenário, ante as razões expostas pelo Relator, em:
9.1. conhecer dos embargos de declaração, uma vez preenchidos os requisitos de admissibilidade previstos nos artigos 32, inciso II, e 34, caput e § 1º, da Lei 8.443/1992, para, no mérito, rejeitá-los;
9.2. dar ciência desta deliberação aos embargantes.

Embargos de declaração interpostos contra acórdão que julgou as contas dos recorrentes irregulares e condenou-os ao pagamento de débito e de multa em razão de irregularidades em contrato cujo objeto foi a construção do lote 3 da Ferrovia Norte-Sul (FNS), em trecho compreendido entre Jaraguá (GO) e o pátio de Santa Isabel (GO).

Valec Engenharia, Construções e Ferrovias S.A.

3. Interessados/Responsáveis/Recorrentes:
3.1. Responsáveis: Andrade Gutierrez Engenharia S.A. (17.262.213/0001-94); José Américo Cajado de Azevedo (XXX.198.066-XX); José Francisco das Neves (XXX.833.301-XX); Rodrigo Ferreira Lopes da Silva (XXX.173.661-XX); Ulisses Assad (XXX.266.408-XX).
3.2. Recorrentes: Rodrigo Ferreira Lopes da Silva (XXX.173.661-XX); Andrade Gutierrez Engenharia S.A. (17.262.213/0001-94).

Aroldo Cedraz.

13.1. Ministros presentes: José Mucio Monteiro (Presidente), Walton Alencar Rodrigues, Benjamin Zymler (Relator), Aroldo Cedraz, Raimundo Carreiro, Ana Arraes, Bruno Dantas e Vital do Rêgo.
13.2. Ministro que alegou impedimento na Sessão: Aroldo Cedraz.
13.3. Ministro-Substituto convocado: Marcos Bemquerer Costa.
13.4. Ministros-Substitutos presentes: Augusto Sherman Cavalcanti, André Luís de Carvalho e Weder de Oliveira.

ACORDAO-COMPLETO-2460727

Acórdão 1681/2021 - Plenário

MINISTERIO PUBLICO FEDERAL

BENJAMIN ZYMLER

Ministro Benjamin Zymler.

Trata-se de tomada de contas especial originada do subitem 9.2.4 do Acórdão 2447/2014-TCU-Plenário, que apreciou relatório de auditoria realizada no âmbito do Fiscobras/2008 na obra de construção da Ferrovia Norte-Sul (FNS) , no Estado de Goiás.
2.	Nesta etapa processual, são apreciados embargos de declaração opostos pela empresa Andrade Gutierrez Engenharia S.A.  e pelo Sr. Rodrigo Ferreira Lopes da Silva, em face do Acórdão 1182/2020-TCU-Plenário. O referido decisum foi proferido nos seguintes termos:
"VISTOS, relatados e discutidos estes autos de tomada de contas especial instaurada por força do subitem 9.2.4 do Acórdão 2447/2014-TCU-Plenário, em razão do indício de superfaturamento identificado no Contrato 16/2006, cujo objeto foi a construção do lote 3 da Ferrovia Norte-Sul (FNS) , em trecho compreendido entre Jaraguá (GO) e o pátio de Santa Isabel (GO) ,
ACORDAM os Ministros do Tribunal de Contas da União, reunidos em sessão do Plenário, ante as razões expostas pelo Relator, em:
9.1. excluir da relação processual os Srs. José Américo Cajado Azevedo;
9.2. considerar revéis os Srs. Ulisses Assad e José Francisco das Neves, nos termos do art. 12, § 3º, da Lei 8.443/1992;
9.3. com fundamento nos arts. 1º, inciso I, e 16, inciso III, alíneas "c" e "d", e § 2º, ambos da Lei 8.443/1992 c/c os arts. 19, caput; e 23, inciso III, da mesma lei, julgar irregulares as contas dos Srs. José Francisco das Neves (XXX.833.301-XX) , Ulisses Assad (XXX.266.408-XX) e Rodrigo Ferreira Lopes da Silva (XXX.173.661-XX) , bem como da empresa Andrade Gutierrez Engenharia S.A., condenando-os solidariamente ao pagamento das quantias a seguir especificadas, fixando-lhes o prazo de 15 (quinze) dias, a contar da notificação, para que comprovem, perante o Tribunal (art. 214, inciso III, alínea "a", do Regimento Interno do TCU) , o recolhimento da dívida aos cofres da Valec Engenharia, Construções e Ferrovias S.A., atualizada monetariamente e acrescida dos juros de mora, calculados a partir das datas discriminadas até a data do recolhimento, na forma prevista na legislação em vigor, abatendo-se na oportunidade os valores já ressarcidos:
	Data da Ocorrência
	Valor do Superfaturamento Original (R$) 

	26/12/07
	                          117.186,65 

	28/01/08
	                          117.186,65 

	26/02/08
	                          117.186,65 

	27/03/08
	                          177.829,15 

	26/04/08
	                          211.772,38 

	26/05/08
	                          196.066,79 

	26/06/08
	                          140.720,20 

	28/07/08
	                          540.580,08 

	27/08/08
	                          546.916,74 

	29/09/08
	                          494.974,69 

	29/10/08
	                          308.739,71 

	27/11/08
	                       1.130.639,43 

	20/12/08
	                          684.627,36 

	26/01/09
	                          388.951,49 

	26/02/09
	                          809.160,03 

	30/03/09
	                          563.091,98 

	27/04/09
	                          639.667,61 

	26/05/09
	                          899.092,20 

	26/06/09
	                       1.062.522,83 

	27/07/09
	                       1.141.823,40 

	26/08/09
	                       1.633.030,89 

	28/09/09
	                           14.076,63 

	27/10/09
	                          228.675,45 

	27/11/09
	                       1.129.208,20 

	18/12/09
	                          855.509,52 

	27/01/10
	                       1.339.387,48 

	26/02/10
	                       1.444.604,36 

	30/03/10
	                          932.152,81 

	26/04/10
	                          894.653,49 

	27/05/10
	                       1.932.480,98 

	26/06/10
	                       2.822.479,10 

	26/07/10
	                       3.871.163,14 

	25/08/10
	                       4.364.743,89 

	28/09/10
	                       4.358.889,43 

	28/10/10
	                       4.410.715,09 

	29/11/10
	                          526.076,00 

	15/12/10
	                          275.750,93 

	26/01/11
	                          212.844,22 

	28/02/11
	                          540.003,56 

	28/03/11
	                          266.604,22 

	26/04/11
	                          352.302,99 

	26/05/11
	                          593.594,38 

	27/06/11
	                       1.503.645,99 

	26/07/11
	                           63.256,45 

	25/08/11
	                           90.452,95 

	26/09/11
	                           66.082,09 

	26/10/11
	                                          -   

	28/11/11
	                           98.934,38 

	06/12/11
	                                          -   

	26/12/11
	                            56.774,50 

9.4. aplicar aos responsáveis abaixo indicados a multa prevista no art. 57 da Lei 8.443/1992, nos valores a seguir discriminados, fixando-lhes o prazo de 15 (quinze) dias, a contar da notificação, para comprovarem, perante o Tribunal, o recolhimento das dívidas ao Tesouro Nacional, sob pena de cobrança judicial dos valores atualizados monetariamente, na forma da legislação em vigor, desde a data deste acórdão até a do efetivo recolhimento, se forem pagas após o vencimento: 
	Responsável
	Valor da Multa

	José Francisco das Neves
	R$ 4.800.000,00

	Ulisses Assad
	R$ 4.800.000,00

	Andrade Gutierrez Engenharia S.A.
	R$ 9.600.000,00

	Rodrigo Ferreira Lopes da Silva 
	R$ 1.600.000,00

9.5. considerar graves as infrações cometidas pelos Srs. José Francisco das Neves e Ulisses Assad;
9.6. nos termos do art. 60 da Lei 8.443/1992, inabilitar os Srs. José Francisco das Neves e Ulisses Assad para o exercício de cargo em comissão ou função de confiança no âmbito da Administração Pública por um período de 8 (oito) anos;
9.7. autorizar, desde logo, nos termos do art. 28, inciso II, da Lei 8.443/1992, a cobrança judicial das dívidas caso não atendidas as notificações;
9.8. encaminhar cópia desta deliberação ao Procurador-Chefe da Procuradoria da República no Estado de Goiás, nos termos do § 3º do art. 16 da Lei 8.443/1992; 
9.9. determinar à Valec, por meio dos seus advogados e com o auxílio da Advocacia-Geral da União, que sejam adotadas as medidas necessárias ao arresto dos bens dos responsáveis julgados em débito, nos termos do art. 61 da Lei 8.443/1992, seja de forma antecipada ou incidental;
9.10. dar ciência desta deliberação aos responsáveis e à Valec Engenharia, Construções e Ferrovias S.A."
3.	O Sr. Rodrigo Ferreira Lopes da Silva aduziu, em síntese, as seguintes alegações em sua peça recursal (peça 180) :
a) o Acórdão 1182/2020-TCU-Plenário incorreu em erro de fato ao se referir ao embargante como "administrador" da Andrade Gutierrez, visto que o responsável ocupava a função de Gerente Comercial; 
b) assim, a mera atribuição do apelido de "Diretor" a uma pessoa ocupante de um cargo na empresa não tem o condão de transformá-la em administrador da sociedade empresária e, por conseguinte, de imputar a ela as responsabilidades legais atribuídas a esse cargo;
c) a Lei determina diversas formalidades para a atribuição do cargo de administrador justamente porque se trata de posição de grande relevância nas atividades da sociedade, junto com a qual vem a assunção de grande responsabilidade para o eleito, o que não ocorreu no presente caso;
d) desse modo, o erro de fato exposto acima deve ser sanado, conferindo-se efeitos infringentes aos presentes embargos, de modo que a decisão recorrida seja reformada para afastar a responsabilização do embargante por suposto dano ao erário no caso em comento;
e) há contradição entre trechos do voto condutor da decisão recorrida em relação à relevância da colaboração do embargante;
f) nesse sentido, o embargante pede a reforma da decisão recorrida para que seja suprida a contradição apontada acima, concedendo efeitos infringentes ao presente recurso, no sentido de, caso o Tribunal se utilize das informações do Termo de Colaboração Premiada celebrado pelo embargante no presente caso, seja afastada a sua responsabilização solidária no ressarcimento do suposto dano ou, quando menos, seja afastada a multa que lhe foi aplicada, em reconhecimento à sua efetiva colaboração com as autoridades brasileiras;
g) é possível apontar omissão no Acórdão recorrido na apreciação dos argumentos aduzidos pelo embargante em alegações de defesa, mormente no que se refere à sua ilegitimidade passiva;
h) cita que na Ação Civil Pública sobre a matéria que também é objeto desse processo, foi reconhecida a ilegitimidade passiva do Embargante pelo Poder Judiciário; e
i) ou seja, com base nos mesmos fatos, posicionamento do Tribunal Regional Federal da Primeira Região entendeu que o embargante não poderia passar por um processo judicial para avaliar a sua participação nos danos causados ao erário, já que era apenas funcionário da empresa, e não seu administrador ou acionista.
4. 	Por todo exposto, o Sr. Rodrigo Ferreira Lopes da Silva requer o conhecimento dos seus embargos declaratórios o seu provimento com efeitos infringentes para reformar o acórdão recorrido no sentido de excluir a sua responsabilização quanto ao dano ao erário apurado, bem como afastar a multa prevista no art. 57 da Lei 8.443/1992, arbitrada em R$ 1.600.000,00 (um milhão e seiscentos mil reais) . 
5.	Subsidiariamente, o conhecimento e provimento dos presentes embargos declaratórios para que os juros de mora sejam computados apenas a partir da data da citação do embargante nos presentes autos.
6.	Por sua vez, a Andrade Gutierrez apresentou peça recursal suscitando a existência de vícios no acórdão combatido, carreando as seguintes alegações (peça 182) : 
a) houve omissão processual na efetiva análise da completude de elementos trazidos pela embargante nos autos, pois o relator adotou o exame realizado pela SeinfraOperações como razões de decidir;
b) ocorre que a SeinfraOperações deixou de considerar importantes documentos, elementos e evidências apresentados pela embargante nestes autos, chegando a afirmar que mesmo sem sequer vê-los, seria possível concluir que seriam inservíveis "em favor da empresa";
c) houve omissão quanto à análise do pedido de produção de prova pericial técnica elaborada por um profissional imparcial, caso os elementos trazidos pela embargante não fossem considerados suficientes para elidir os indícios de supostas irregularidades apontados pela SeinfraOperações;
d) nos casos em que as análises e trabalhos técnicos trazidos aos autos são contestados pela Unidade Técnica - exatamente como se verifica nestes autos -, a resolução da controvérsia só se faz possível por meio de uma terceira análise, desenvolvida por perito externo, que proporciona uma prova técnica desenvolvida, efetivamente, sob o crivo dos princípios constitucionais de garantia ao contraditório e ampla defesa;
e) não existe vedação à realização de prova pericial no âmbito dos processos de controle externo, visto que o entendimento manifestado por esse próprio Tribunal é no sentido de que a produção de prova pericial pelas partes independe de autorização prévia, sendo certo que as partes são encorajadas a "trazerem aos autos os documentos e meios de prova que considerem capazes de comprovar a regular utilização dos recursos públicos", o que inclui laudos e pareceres técnicos, exatamente o que a embargante pretendeu neste caso;
f) a falta de previsão expressa a respeito da produção de prova pericial no RITCU não representa um óbice ao seu deferimento, vez que esta é garantida de forma explícita na Lei 9.784/1999, que regula o processo administrativo no âmbito da Administração Pública Federal;
g) o STF já decidiu, no âmbito do Mandado de Segurança 26.358/DF, pela suspensão cautelar de processo em trâmite neste Tribunal devido ao indeferimento injustificado de realização de perícia por suposta ausência de fundamento no RITCU;
h) assim, há inequívoca omissão, a ser sanada por meio da incidência de efeitos infringentes ao recurso da embargante, de modo que a decisão recorrida seja reformada para afastar a condenação da Andrade Gutierrez e deferir a produção de prova pericial;
i) há omissão do acórdão embargado, ainda, no que diz respeito à alegação da SeinfraOperações, refletida pela decisão, de que os elementos trazidos pela AG aos autos não teriam valia, porque não teriam sido "validados pelo contratante (Valec) ou por alguma monitoria independente";
j) não há norma legal ou contratual que condicione a validade de documentos comprobatórios a uma auditoria, seja por entidade independente ou pela própria Valec, pois não é razoável pretender, sem respaldo legal ou contratual, que a legitimidade dos elementos juntados pelas partes aos autos esteja condicionada, necessariamente, a uma "validação" pela Valec ou qualquer outra entidade;
l) a documentação acostada pela embargante é absolutamente relevante no presente caso e vinculada à Curva ABC do Contrato, porque diz respeito aos custos indiretos do empreendimento;
m) ou seja, tais elementos demonstrariam os valores efetivamente pagos a título de mão de obra indireta, incluindo as despesas com transporte, alimentação e outras incorridas a título de administração local;
n) a administração local representa um percentual bastante significativo no superfaturamento apontado por essa Corte de Contas, haja vista a diferença entre o BDI contratual (45%) e aquele utilizado nas análises da SeinfraOperações (23,9%) ;
o) em razão da extensão (tamanho) e formato de alguns arquivos reunidos pela embargante, estes foram apresentados à Corte de Contas em formato de mídia digital (CD) , no ato do protocolo de uma das entregas de elementos ao Tribunal, ou seja, ainda no ano de 2018;
p) contudo, o mais recente pronunciamento da SeinfraOperações, exarado neste ano de 2020 - ou seja, quase 2 (dois) anos após a submissão dos arquivos pela embargante - afirmou que "a mídia digital anexada pela empresa em sua manifestação encontra-se vazia" e que "todas as tentativas de acessar o conteúdo da mídia digital acostada à peça 129 resultaram infrutíferas;
q) eventual impossibilidade de acesso à mídia digital poderia ter sido facilmente resolvida, inclusive por meio de imediata solicitação de novo encaminhamento dos arquivos pela embargante;
r) tudo isso evidencia que a conclusão dos auditores do TCU - e, por conseguinte, do Plenário dessa Corte, por meio do Acórdão 1182/2020-TCU-Plenário - no sentido de que os documentos seriam inservíveis (sem ao menos vê-los, ressalte-se!) é prematura e macula os direitos constitucionais ao efetivo contraditório e ampla defesa que assistem à embargante no presente caso; e
s) é imperioso que os documentos relativos aos custos indiretos da obra sejam analisados de forma concreta pelo Tribunal, de modo a dar efetividade aos princípios do contraditório e da ampla defesa no presente caso, mormente em seu aspecto material.
7.	Diante do exposto, a embargante requer o conhecimento do presente recurso e o seu provimento com efeitos infringentes para, sanadas as omissões, reformar o Acórdão no sentido de excluir a sua condenação ao pagamento do débito e da multa que lhe foram imputados. 
	É o Relatório.

8.1. Clara Sol da Costa (115.937/OAB-MG) e outros, representando Andrade Gutierrez Engenharia S.A.  
8.2. Solange Cristina Palácio (37.248/OAB-DF) e outros, representando Valec Engenharia, Construções e Ferrovias S.A.  
8.3. Eri Rodrigues Varela (1.807/OAB-RN) e outros, representando Ulisses Assad.  
8.4. Alexandre Aroeira Salles (28.108/OAB-DF), Igor Fellipe Araújo de Sousa (41.605/OAB-DF) e outros, representando Rodrigo Ferreira Lopes da Silva e Andrade Gutierrez Engenharia S.A.;  
8.5. Cyrlston Martins Valentino (23.287/OAB-DF) e outros, representando José Américo Cajado de Azevedo.

Procurador Sergio Ricardo Costa Caribé.

TOMADA DE CONTAS ESPECIAL. SUPERFATURAMENTO NO CONTRATO 16/2006, REFERENTE À CONSTRUÇÃO DO LOTE 3 DA FERROVIA NORTE-SUL EM TRECHO DE 71 KM ENTRE JARAGUÁ/GO E O PÁTIO DE SANTA ISABEL/GO. CITAÇÃO DOS RESPONSÁVEIS. IRREGULARIDADES CONFIRMADAS. EXCLUSÃO DA RELAÇÃO PROCESSUAL DE UM DOS RESPONSÁVEIS. REVELIA DE OUTROS DOIS RESPONSÁVEIS. REJEIÇÃO DAS ALEGAÇÕES DE DEFESA DOS DEMAIS. CONTAS IRREGULARES. DÉBITO. MULTA. INABILITAÇÃO PARA O EXERCÍCIO DE CARGO EM COMISSÃO OU FUNÇÃO DE CONFIANÇA NO ÂMBITO DA ADMINISTRAÇÃO PÚBLICA. SOLICITAÇÃO DE ARRESTO DE BENS. EMBARGOS DE DECLARAÇÃO. CONHECIMENTO. REJEIÇÃO.

TOMADA DE CONTAS ESPECIAL (TCE)

Secretaria Extraordinária de Operações Especiais em Infraestrutura (SeinfraOpe).

Em exame embargos de declaração opostos pelo Sr. Rodrigo Ferreira Lopes da Silva e pela empresa Andrade Gutierrez Engenharia S.A. em face do Acórdão 1182/2020-TCU-Plenário, decisão por meio da qual o TCU apreciou tomada de contas especial instaurada por força do subitem 9.2.4 do Acórdão 2447/2014-TCU-Plenário, em razão de superfaturamento apurado no Contrato 16/2006, firmado entre a segunda embargante e a Valec Engenharia, Construções e Ferrovias S.A. (Valec) , cujo objeto foi a construção do lote 3 da Ferrovia Norte-Sul (FNS) , em trecho compreendido entre Jaraguá (GO) e o pátio de Santa Isabel (GO) .
O aludido acórdão julgou irregulares as contas dos responsáveis, incluindo dos embargantes, condenando-os ao pagamento solidário do débito apurado, no montante de R$ 45.166.829,14, em valores históricos. Além disso, com fundamento no art. 57 da Lei 8.443/1992, foram aplicadas as sanções indicadas na tabela a seguir:
	Responsável
	Valor da Multa

	José Francisco das Neves
	R$ 4.800.000,00

	Ulisses Assad
	R$ 4.800.000,00

	Andrade Gutierrez Engenharia S.A.
	R$ 9.600.000,00

	Rodrigo Ferreira Lopes da Silva 
	R$ 1.600.000,00

Os dois primeiros responsáveis indicados na tabela acima também foram sancionados com a pena de inabilitação para o exercício de função de confiança ou cargo em comissão no âmbito da Administração Pública por um período de 8 anos.
Em virtude do desfecho processual descrito nos tópicos anteriores, a construtora Andrade Gutierrez Engenharia S.A. apresentou peça recursal suscitando a existência de vícios no acórdão combatido, carreando as seguintes alegações (peça 182) : 
a) houve omissão processual na efetiva análise da completude de elementos trazidos pela embargante nos autos, pois o relator adotou o exame realizado pela SeinfraOperações como razões de decidir;
b) ocorre que a SeinfraOperações deixou de considerar importantes documentos, elementos e evidências apresentados pela embargante nestes autos, chegando a afirmar que mesmo sem sequer vê-los, seria possível concluir que seriam inservíveis "em favor da empresa";
c) houve omissão quanto à análise do pedido de produção de prova pericial técnica elaborada por um profissional imparcial, caso os elementos trazidos pela embargante não fossem considerados suficientes para elidir os indícios de supostas irregularidades apontados pela SeinfraOperações;
d) nos casos em que as análises e trabalhos técnicos trazidos aos autos são contestados pela Unidade Técnica - exatamente como se verifica nestes autos -, a resolução da controvérsia só se faz possível por meio de uma terceira análise, desenvolvida por perito externo, que proporciona uma prova técnica desenvolvida, efetivamente, sob o crivo dos princípios constitucionais de garantia ao contraditório e da ampla defesa;
e) não existe vedação à realização de prova pericial no âmbito dos processos de controle externo, visto que o entendimento manifestado por esse próprio Tribunal é no sentido de que a produção de prova pericial pelas partes independe de autorização prévia, sendo certo que as partes são encorajadas a "trazerem aos autos os documentos e meios de prova que considerem capazes de comprovar a regular utilização dos recursos públicos", o que inclui laudos e pareceres técnicos, exatamente o que a embargante pretendeu neste caso;
f) a falta de previsão expressa a respeito da produção de prova pericial no RITCU não representa um óbice ao seu deferimento, vez que esta é garantida de forma explícita na Lei 9.784/1999, que regula o processo administrativo no âmbito da Administração Pública Federal;
g) o STF já decidiu, no âmbito do Mandado de Segurança 26.358/DF, pela suspensão cautelar de processo em trâmite neste Tribunal devido ao indeferimento injustificado de realização de perícia por suposta ausência de fundamento no RITCU;
h) assim, há inequívoca omissão, a ser sanada por meio da incidência de efeitos infringentes ao recurso da embargante, de modo que a decisão recorrida seja reformada para afastar a condenação da Andrade Gutierrez e deferir a produção de prova pericial;
i) há omissão do acórdão embargado, no que diz respeito à alegação da SeinfraOperações, refletida pela decisão, de que os elementos trazidos pela Andrade Guiterrez aos autos não teriam valia, porque não teriam sido "validados pelo contratante (Valec) ou por alguma monitoria independente";
j) não há norma legal ou contratual que condicione a validade de documentos comprobatórios a uma auditoria, seja por entidade independente ou pela própria Valec, pois não é razoável pretender, sem respaldo legal ou contratual, que a legitimidade dos elementos juntados pelas partes aos autos esteja condicionada, necessariamente, a uma "validação" pela Valec ou qualquer outra entidade;
l) a documentação acostada pela embargante é absolutamente relevante no presente caso e vinculada à Curva ABC do Contrato, porque diz respeito aos custos indiretos do empreendimento;
m) ou seja, tais elementos demonstrariam os valores efetivamente pagos a título de mão de obra indireta, incluindo as despesas com transporte, alimentação e outras incorridas a título de administração local;
n) a administração local representa um percentual bastante significativo no superfaturamento apontado por essa Corte de Contas, haja vista a diferença entre o BDI contratual (45%) e aquele utilizado nas análises da SeinfraOperações (23,9%) ;
o) em razão da extensão (tamanho) e formato de alguns arquivos reunidos pela embargante, estes foram apresentados à Corte de Contas em formato de mídia digital (CD) , no ato do protocolo de uma das entregas de elementos ao Tribunal, ou seja, ainda no ano de 2018;
p) contudo, o mais recente pronunciamento da SeinfraOperações, exarado neste ano de 2020 - ou seja, quase 2 (dois) anos após a submissão dos arquivos pela embargante - afirmou que "a mídia digital anexada pela empresa em sua manifestação encontra-se vazia" e que "todas as tentativas de acessar o conteúdo da mídia digital acostada à peça 129 resultaram infrutíferas;
q) eventual impossibilidade de acesso à mídia digital poderia ter sido facilmente resolvida, inclusive por meio de imediata solicitação de novo encaminhamento dos arquivos pela embargante;
r) tudo isso evidencia que a conclusão dos auditores do TCU - e, por conseguinte, do Plenário dessa Corte, por meio do Acórdão 1182/2020-TCU-Plenário - no sentido de que os documentos seriam inservíveis (sem ao menos vê-los, ressalte-se!) é prematura e macula os direitos constitucionais ao efetivo contraditório e ampla defesa que assistem à embargante no presente caso; e
s) é imperioso que os documentos relativos aos custos indiretos da obra sejam analisados de forma concreta pelo Tribunal, de modo a dar efetividade aos princípios do contraditório e da ampla defesa no presente caso, mormente em seu aspecto material.
Diante do exposto, a embargante requer o conhecimento do respectivo recurso e o seu provimento com efeitos infringentes para, sanadas as omissões, reformar o Acórdão no sentido de excluir a sua condenação ao pagamento do débito e da multa que lhe foram imputados.
Por seu turno, o Sr. Rodrigo Ferreira Lopes da Silva aduziu, em síntese, as seguintes alegações em sua peça recursal (peça 180) :
a) o Acórdão 1182/2020-TCU-Plenário incorreu em erro de fato ao se referir ao embargante como "administrador" da Andrade Gutierrez, visto que o responsável ocupava a função de Gerente Comercial; 
b) assim, a mera atribuição do apelido de "Diretor" a uma pessoa ocupante de um cargo na empresa não tem o condão de transformá-la em administrador da sociedade empresária e, por conseguinte, de imputar a ela as responsabilidades legais atribuídas a esse cargo;
c) a Lei determina diversas formalidades para a atribuição do cargo de administrador justamente porque se trata de posição de grande relevância nas atividades da sociedade, junto com a qual vem a assunção de grande responsabilidade para o eleito, o que não ocorreu no presente caso;
d) desse modo, o erro de fato exposto acima deve ser sanado, conferindo-se efeitos infringentes aos presentes embargos, de modo que a decisão recorrida seja reformada para afastar a responsabilização do embargante por suposto dano ao erário no caso em comento;
e) há contradição entre trechos do voto condutor da decisão recorrida em relação à relevância da colaboração do embargante;
f) nesse sentido, o embargante pede a reforma da decisão recorrida para que seja suprida a contradição apontada acima, concedendo efeitos infringentes ao presente recurso, no sentido de, caso o Tribunal se utilize das informações do Termo de Colaboração Premiada celebrado pelo embargante no presente caso, seja afastada a sua responsabilização solidária no ressarcimento do suposto dano ou, quando menos, seja afastada a multa que lhe foi aplicada, em reconhecimento à sua efetiva colaboração com as autoridades brasileiras;
g) é possível apontar omissão no acórdão recorrido na apreciação dos argumentos aduzidos pelo embargante em alegações de defesa, mormente no que se refere à sua ilegitimidade passiva;
h) cita que na Ação Civil Pública sobre a matéria que também é objeto desse processo, foi reconhecida a ilegitimidade passiva do embargante pelo Poder Judiciário; e
i) ou seja, com base nos mesmos fatos, posicionamento do Tribunal Regional Federal da Primeira Região entendeu que o embargante não poderia passar por um processo judicial para avaliar a sua participação nos danos causados ao erário, já que era apenas funcionário da empresa, e não seu administrador ou acionista.
Por todo exposto, o Sr. Rodrigo Ferreira Lopes da Silva requer o conhecimento dos seus embargos declaratórios o seu provimento com efeitos infringentes para reformar o acórdão recorrido no sentido de excluir a sua responsabilização quanto ao dano ao erário apurado, bem como afastar a multa prevista no art. 57 da Lei 8.443/1992, arbitrada em R$ 1.600.000,00 (um milhão e seiscentos mil reais) . 
Subsidiariamente, o conhecimento e provimento dos presentes embargos declaratórios para que os juros de mora sejam computados apenas a partir da data da citação do embargante nos presentes autos.
II
Feita a exposição do caso, passo a apreciar as peças recursais dos embargantes. Preliminarmente, os presentes embargos de declaração devem ser conhecidos, tendo em vista o preenchimento dos requisitos necessários aplicáveis. 
Primeiramente, trato do argumento da Andrade Gutierrez no sentido de que houve omissão processual na análise dos elementos trazidos pela embargante nos autos, pois o relator adotou o exame realizado pela SeinfraOperações como razões de decidir, ao passo que a unidade técnica teria desconsiderado importantes documentos, elementos e evidências apresentados pela embargante nestes autos. A embargante se refere em particular a alguns arquivos constantes em mídia digital (CD) que estava vazia.
Não subsiste a omissão apontada na decisão embargada. Observo que o fato de a mídia digital juntada aos autos estar vazia foi registrado na instrução da unidade técnica e no parágrafo 27 do voto condutor. As instruções e pareceres que embasaram o Acórdão 1182/2020-TCU-Plenário não poderiam se manifestar sobre documento inexistente nos autos. A via estreita dos embargos de declaração não se presta a rediscutir matéria já enfrentada pelo acórdão embargado, mormente quando este não padece de qualquer vício que justifique o manejo desta espécie recursal.
No processo de contas, incumbe aos responsáveis a juntada aos autos dos elementos comprobatórios de suas alegações, bem como da regular aplicação dos recursos públicos.
Não obstante o erro manifesto do procurador constituído pela Andrade Gutierrez na juntada dos documentos comprobatórios, friso que não houve prejuízo ao contraditório e à ampla defesa da empresa, pois a documentação que supostamente deixou de ser gravada na mídia eletrônica foi reapresentada por meio de memorial inserto às peças 146, 147 e 152, que foi analisado no voto condutor da decisão recorrida. 
O voto condutor do Acórdão 1182/2020-TCU-Plenário realizou a seguinte análise sobre o conteúdo da manifestação das 4.645 folhas que compõem a peça 152, que representam a íntegra do conteúdo do CD juntado à peça 146, conforme informado pela própria embargante no referido memorial (peça 147, fl. 4, parágrafo 19) :
"110. No dia 12/5/2020, foi protocolado requerimento da empresa Andrade Gutierrez Engenharia S.A. solicitando a retirada deste processo da pauta da sessão plenária do dia 13/5/2020. Adicionalmente, a requerente juntou a seguinte documentação por meio de mídia eletrônica anexada ao seu expediente:
folhas de pagamento, guias e relatórios;
histogramas de despesas gerais com administração local da obra;
histogramas de mão de obra direta; e
histogramas de mão de obra indireta.
111. Tal documentação deve ser conhecida como memorial, por ter sido juntada ao feito após a conclusão da etapa de instrução processual, nos termos do art. 160, §§ 1º, 2º e 3º, do Regimento Interno do TCU. 
112. Ademais, essa documentação não tem o potencial de elidir o débito imputado aos responsáveis, visto que é impossível de ser correlacionada com os preços dos serviços contratuais presentes na curva ABC da planilha orçamentária analisada. Além disso, os novos elementos tratam apenas de uma parte dos valores dos serviços (mão de obra) , não elucidando outros componentes dos custos unitários dos itens contratuais (materiais e equipamentos) .
113. Conforme detalhado anteriormente, as principais parcelas do sobrepreço estão concentradas especificamente no fornecimento e instalação de materiais para a superestrutura ferroviária (dormentes, grampos, calços, lastro de brita etc.) e nos serviços de terraplanagem e transporte, os quais são pouco intensivos no uso de mão de obra.
114. Dessa forma, em atenção ao princípio da razoável duração do processo, indefiro o pedido de retirada de pauta formulado pela Andrade Gutierrez Engenharia S.A."  (grifo acrescido) .
Em complemento à análise realizada anteriormente, os documentos acima mencionados sequer ajudam a comprovar os alegados custos indiretos da obra, visto que é inviável por parte desta Corte de Contas segregar a mão de obra direta - inclusa nas composições de custo unitário da obra - da mão de obra indireta, que se encontra remunerada pela rubrica de administração local da obra.
A título de exemplo, observo na mencionada documentação a presença de folhas de pagamento de diversos serventes de obra. Embora essa categoria profissional possa atuar na administração local da obra auxiliando na manutenção e conservação do canteiro de obras, é certo que também atua em praticamente todos os serviços da planilha orçamentária da obra. 
O mesmo fato ocorre em relação aos diversos encarregados e feitores que constam das folhas de pagamento, os quais são computados nas composições de custo direto do Sicro, sistema que foi utilizado como referência pelos técnicos desta Corte de Contas. Assim, computar novamente tais encarregados na administração local da obra, como tenta demonstrar a empreiteira, ensejaria duplicidade nos custos referenciais do TCU, os quais incluíram os encarregados nas composições de custo unitário de referência, conforme detalhamento do cálculo do débito constante das planilhas da peça 131 (item não digitalizável) . 
Também observo a presença de diversos motoristas de caminhão e operadores de equipamentos nas folhas de pagamento enviadas pela Andrade Guitierrez. Tais profissionais não devem ser considerados na administração local da obra, visto que os correspondentes salários e encargos sociais já são computados nos custos horários produtivos e improdutivos do maquinário utilizado nas composições de custo unitário.
Nesse sentido, a folha de pagamento contém diversos profissionais da área de mecânica e manutenção, tais como "mecânico de veículos", "mecânico industrial", "encarregado de mecânica", "lavador", "ajudante de manutenção", "chefe de manutenção", "técnico de manutenção", "controlador de manutenção", "auxiliar de manutenção", "encarregado de manutenção industrial", "ferramenteiro", "lubrificador", "borracheiro" etc. Essa mão de obra não deve compor o custo com a administração local da obra, pois os respectivos salários e encargos sociais se encontram remunerados na rubrica de custo horário de manutenção dos diversos equipamentos utilizados nas composições de custo unitário.
Os profissionais que atuam no preparo de refeições ("cozinheiro", "ajudante de cozinha", "auxiliar de cozinha", "copeiro" etc.) também já possuem os custos computados nas rubricas de encargos adicionais sobre a mão de obra, na verba referente à alimentação de trabalhadores, que incide com o percentual de 9,6% sobre os salário e encargos sociais da mão de obra direta. Além disso, o fornecimento das refeições (café da manhã, almoço e jantar) já era remunerado para a Andrade Gutierrez nos itens 1.4.1, 1.4.2 e 1.53 da planilha orçamentária da obra (peça 35, fl. 5) , sendo incorreta a alegação de que tais profissionais deveriam compor a rubrica de administração local no BDI, o que representaria duplicidade das correspondentes despesas.
Portanto, retirando todas as duplicidades indicadas nos parágrafos anteriores dos histogramas da administração local presentes na peça 152, fls. 3252 à 3299, ainda permanece a conclusão de que há injustificada superestimativa no BDI contratual (45%) , o qual se apresenta elevado em virtude da rubrica de administração local, cabendo manter como referência a taxa de BDI utilizada pela SeinfraOperações (23,9%) .
No que tange ao argumento de que houve omissão quanto à análise do pedido de produção de prova pericial, novamente não há nenhum vício na decisão embargada, pois tal alegação foi apreciada no parágrafo 223 da instrução da SeinfraOperações, bem como em algumas passagens do despacho do dirigente da referida unidade técnica. 
Os embargos da construtora reiteram a necessidade de prova pericial, com a alegação de que o indeferimento desse pedido implicaria no cerceamento ao direito de defesa. Nesse ponto, esclareço à embargante que o processo de controle externo, disciplinado pela Lei 8.443/1992 e pelo Regimento Interno do Tribunal, não prevê ao Tribunal competência para determinar a realização de perícia para a obtenção de provas, sendo que é iniciativa do responsável trazer aos autos as provas de sua defesa, prescindindo-se de autorização do Tribunal. Nesse sentido, reproduzo o exame realizado pelo eminente Ministro Walton Alencar Rodrigues no voto condutor do Acórdão 473/2015-TCU-Plenário:
"No que se refere à solicitação de perícia técnica para comprovação das alegações e demonstração da não existência de superfaturamento do Consórcio (alegação 'r') , esclareço: o processo de controle externo, disciplinado pela Lei 8.443/1992 e pelo Regimento Interno do Tribunal, não admite a produção de prova pericial. O ônus de demonstrar a regular aplicação dos recursos federais é do próprio responsável, não sendo competência deste Tribunal, portanto, determinar a realização de perícia para a obtenção das provas (Acórdão 1599/2007-TCU-Plenário, 611/2007-1ª Câmara e 1.098/2008-2ª Câmara) .
Além disso, a produção de prova pelo responsável, prescinde da autorização desta Corte de Contas, de modo que caberia ao recorrente, nesta etapa processual, a iniciativa de carrear aos autos todos os meios de provas lícitos que favorecessem a sua defesa. Não tendo se valido de tal faculdade em seu recurso, não cabe solicitar a esta Corte de Contas que produza perícia técnica.
Julgo não ser cabível a aplicação analógica das disposições pertencentes à prova do processo civil ao processo de controle externo, porque a Lei Orgânica e o Regimento Interno do TCU dispõem, exaustivamente, acerca dos meios de prova disponíveis aos responsáveis.
Mesmo no Processo Civil, conforme o artigo 420, parágrafo único, do CPC, o juiz indeferirá a perícia quando a prova do fato não depender do conhecimento especial de técnico. Em verdade, a prova pericial somente será admitida se for possível e necessária para o esclarecimento dos fatos da causa, e ainda se a prova de um específico fato depender de conhecimento especial, não possuído pelo magistrado.
Conforme o art. 427, do CPC, a prova pericial pode ser dispensada quando as partes (no caso, os interessados) apresentarem sobre as questões de fato pareceres técnicos ou documentos que o julgador considere suficientes para elucidá-las.
O corpo técnico desta Corte de Contas possui conhecimentos não apenas jurídicos, mas também contábeis, econômicos e financeiros, de administração pública; além do fato de que a estrutura do TCU dispõe de Secretarias Especializadas na fiscalização de obras de engenharia. Em suma, as unidades desta Corte desempenham o papel de órgão técnico, à diferença das Cortes do Poder Judiciário, de natureza apenas jurídica. Dessa forma, o meio de prova produzida pela administração é a própria auditoria, a qual o interessado tem o direito de contraditar em suas razões de justificativa, apresentando inclusive laudo técnico emitido por especialista, por ele contratado.
Impróprio, portanto, o pedido de realização de perícia técnica, formulado pelo consórcio, uma vez que cabe ao responsável o ônus de demonstrar a regular aplicação dos recursos federais; nessa peça recursal ele se absteve de juntar outras provas documentais, cuja produção prescinde de autorização desta Corte de Contas; e os elementos presentes nestes autos bem como as avaliações técnicas efetuadas pela equipe deste TCU foram suficientes para o esclarecimento dos fatos e julgamento das presentes contas."
Também deve ser inteiramente afastada qualquer alegação de que o indeferimento de produção de prova pericial traria prejuízo à ampla defesa da empresa, pois a construtora juntou aos autos extenso volume de justificativas tentando demonstrar a regularidade dos preços contratados, que foram aparentemente produzidos por profissional com elevado conhecimento na área de engenharia de custos. Este processo também já foi instruído com diversas manifestações da unidade técnica e com outros laudos de perícia criminal produzidos pela Polícia Federal (peças 16 a 28) .
Assim, o pedido da parte para que haja "uma terceira análise", desenvolvida por um perito externo, já se encontra nos autos e foi submetida previamente ao contraditório dos responsáveis. Refiro-me, em particular, ao Laudo 196/2012-SETEC/SR/DPF/GO (peça 16) , que atesta a ocorrência de sobrepreço de cerca de 15% na planilha de preços do Contrato 16/2016, usando como referência o próprio BDI contratual. O mesmo laudo, informa que, se utilizado como parâmetro o BDI referencial defendido pelos peritos criminais, o valor do sobrepreço da proposta vencedora na licitação seria da ordem de 46%.
Assim, vejo que o pedido da embargante é de índole nitidamente protelatória e retrata tão somente o seu inconformismo com o resultado das análises produzidas por diversos auditores desta Corte de Contas e por peritos do Instituto Nacional de Criminalística da Polícia Federal.
Há uma nítida incompreensão da embargante sobre as funções e competências da Secretaria do TCU na afirmação: "nos casos em que as análises e trabalhos técnicos trazidos aos autos são contestados pela Unidade Técnica - exatamente como se verifica nestes autos -, a resolução da controvérsia só se faz possível por meio de uma terceira análise, desenvolvida por perito externo, que proporciona uma prova técnica desenvolvida, efetivamente, sob o crivo dos princípios constitucionais de garantia ao contraditório e ampla defesa".
Os auditores que atuaram nas auditorias e nas instruções dos autos não são parte do processo, como parece ser o entendimento da embargante. A Secretaria desta Corte é dotada de grande número de servidores efetivos capacitados nas diversas áreas de conhecimento requeridas para a instrução dos processos de controle externo (engenharia, tecnologia da informação, contabilidade, economia, direito, auditoria etc.) , o que a difere das secretarias e serviços de apoio dos órgãos do Poder Judiciário, os quais carecem dessa estrutura, não havendo alternativa aos juízes, quando a prova depende de conhecimento técnico ou científico, senão socorrerem-se dos trabalhos de peritos.
Conforme os artigos 85, da Lei 8.443/1992, 65, caput, do RITCU, e 40, da Resolução-TCU  284/2016, cabe à Secretaria do Tribunal prestar apoio técnico para o julgamento das contas e para a apreciação dos demais processos de controle externo, cujos servidores, por expressa previsão legal, devem manter, no desempenho de suas tarefas, atitude de independência, serenidade e imparcialidade, nos termos do art. 86 da Lei Orgânica do TCU.
Ademais, cabe ao ocupante do cargo de auditor federal de controle externo, integrante do quadro de pessoal da Secretaria do TCU, "o desempenho de todas as atividades de caráter técnico de nível superior relativas ao exercício das competências constitucionais e legais a cargo do Tribunal de Contas da União", como se depreende dos artigos 2º, inciso I, e 4º, da Lei 10.356/2001 (denominação do referido cargo alterada pela Lei 12.776/2012) .   
Dessa forma, é bastante incomum esta Corte deparar-se com matéria técnica ou específica que não possa ser devidamente examinada por seus servidores, não havendo razão, portanto, para a manutenção de cadastro de peritos. É comum que as autoridades do TCU sejam assessoradas por servidores com formação técnica na área de engenharia, a exemplo do que ocorre com meu gabinete que conta com cinco assessores com formação em engenharia. Para os casos pontuais, a legislação conferiu ao TCU a prerrogativa de requisitar a prestação de serviços técnicos especializados a outros órgãos e entidades federais (artigo 101, da Lei 8.443/1992) , os quais terão, nesse caso, total independência em suas manifestações técnicas.
Neste feito, tanto a instrução preliminar quanto a instrução de mérito foram realizadas com a participação de auditores com formação em engenharia civil, que incluem também o diretor e o secretário da SeinfraOperações que despacharam o processo.
Diante do exposto, rejeito os embargos de declaração opostos pela Andrade Gutierrez Engenharia S.A. 
III
A respeito das alegações do Sr. Rodrigo Ferreira Lopes da Silva, não há erro de fato na decisão embargada ao se referir ao embargante como "administrador" da Andrade Gutierrez. 
Observo que os elementos dos autos, em particular nos termos de colaboração assinados pelo embargante, informam que o Sr. Rodrigo Ferreira Lopes da Silva atuou como gerente comercial em Goiânia e em Tocantins, bem como que foi promovido em 2007 a Superintendente Regional do Centro Oeste. O referido responsável foi citado na qualidade de gerente comercial.
Outros documentos dos autos se referem ao embargante como "diretor", em particular o histórico de conduta do acordo de leniência celebrado entre a Construtora Camargo Corrêa e o Cade.
Ainda que não reste totalmente esclarecida a natureza da função do embargante, suas funções e poderes, observo que sua condenação solidária do débito apurado decorre de sua participação ativa no cartel de empreiteiras que fraudavam as licitações da Valec, bem como ao fato de que Sr. Rodrigo Ferreira Lopes da Silva também atuou como empregado e procurador da empresa Andrade Gutierrez ao assinar o Contrato 16/2016.
Assim, os argumentos sobre a ilegitimidade passiva do embargante estão devidamente analisados no seguinte trecho do voto condutor da decisão recorrida:
"64. Uma das principais alegações de defesa do Sr. Rodrigo Ferreira Lopes da Silva é no sentido de que seja reconhecida a sua ilegitimidade para figurar como parte nesta tomada de contas, pois aduz que pessoas físicas que não detenham relação com o poder público não podem ser responsabilizadas pelo TCU.
65. Nos termos de diversos julgados desta Corte de Contas relacionados pela unidade técnica, não há dúvida quanto à possibilidade de imputação de responsabilidade ao dirigente da Andrade Gutierrez Engenharia S.A com base no art. 71, inciso II, da Constituição Federal, que impõe a obrigação de recomposição do Erário também por parte dos particulares que o tenham lesado.
66. A responsabilização dos ex-empregados e ex-administradores de empresas que celebram contratos eivados de graves irregularidades com a Administração Pública, em um ambiente de fraude a¿s licitações, decorre do próprio texto constitucional, em especial o art. 70, parágrafo único, e o inciso II do art. 71, que não faz qualquer distinção entre agentes públicos ou particulares para fins de recomposição do débito, bastando que qualquer um deles tenha dado causa a irregularidade que resulte prejuízo ao erário. A interpretação desses dispositivos constitucionais deixa evidente o poder-dever de o Tribunal de Contas da União julgar, não só¿ as contas dos gestores públicos, mas de qualquer pessoa física ou jurídica que der causa a perda, extravio ou outra irregularidade de que resulte prejuízo ao erário público. 
67. Existem três relevantes precedentes do Supremo Tribunal Federal em que empregados das construtoras envolvidas nas irregularidades das obras da Ferrovia Norte-Sul questionaram a jurisdição desta Corte de Contas sobre os particulares. O primeiro deles, de relatoria da Exma. Ministra Rosa Weber, negou liminar no Mandado de Segurança (MS) 35404, impetrado por empregado e procurador da empresa Constran contra a medida constritiva adotada pelo Acordão 1.601/2017-Plena¿rio, que tratou do superfaturamento observado no lote 2 da Ferrovia Norte-Sul. Trata-se de situação análoga ao caso ora em apreciação, em que o Sr. Rodrigo Ferreira Lopes da Silva também atuou como empregado e procurador da empresa Andrade Gutierrez.
68. De acordo com a Relatora, precedentes do STF reconheceram a atribuição do TCU para investigar as contas de particulares contratantes com ente integrante da administração pública federal ou de terceiros que, na condição de interessados, possam, em tese, ter concorrido para o desvio de dinheiro público. Ela frisou ainda que o STF também autorizou a possibilidade de o TCU impor sanções a particulares. 
69. O Exmo. Ministro Gilmar Mendes manifestou entendimento semelhante no âmbito dos MS 35.623 e 35.555, que apreciaram pedidos liminares em mandados de segurança impetrados por executivos de empreiteiras envolvidas nas irregularidades apuradas na Ferrovia Norte-Sul, no Estado de Goiás, sendo o primeiro julgado relativo ao lote 1 do empreendimento e o segundo referente aos serviços remanescente do lote 4 da obra.
70. Ao analisar o segundo caso, o Ministro Gilmar Mendes salientou que o "que deve determinar a sujeição de pessoa física ou jurídica a¿ atividade fiscalizatória da corte de contas e¿ a origem dos recursos por ela utilizados". Para o Relator, em razão do rol constitucional de competências do TCU, e¿ perceptível que compete ao órgão a fiscalização dos recursos públicos aplicados irregularmente por particulares que firmam contrato com a administração pública. 
71. O histórico de conduta no acordo do Cade apresenta diversas informações sobre a participação da Construtora Andrade Gutierrez e do Sr.  Rodrigo Ferreira Lopes da Silva nas irregularidades observadas nas licitações da Valec, in verbis  (peça 30, fls. 14 e 35) :  
"18. A Andrade Gutierrez teve participação efetiva na conduta anticompetitiva por funcionário não identificado na " (II) Fase inicial da conduta - entre 2000 a 2002 e pelos seus funcionários (atualmente funcionários e/ou ex-funcionários) Rodrigo Ferreira Lopes da Silva (Diretor) na " (LII) Fase de consolidação do cartel - entre 2003 e 2007" e na " (1V) Fase de ampliação do cartel - 2010", acompanhado nesta última por Rodrigo Leite Vieira (Gerente Comercial) e Clóvis Renato Peixoto Primo (Diretor Geral) e, ainda, por meio de sua participação no Consórcio Andrade Gutierrez/ Barbosa Mello/ Serveng integrante do cartel na " (IV) Fase de ampliação do cartel - 2010". Sua participação está evidenciada, por exemplo, nos Documentos 66, 68, 70, 71, 73, 89 e 90 e nos parágrafos 3, 18, 19, 28, 59, 60, 61, 86, 87, 88, 89, 90, 91, 92, 94, 95, 96, 97, 98, 99, 100, 101, 102, 103, 104, 105, 106, 123, 124, 128, 130, 131, 132, 144, 146, 147, 156, 164, 202, 203, 207, 214, 216, 220, 221, 223, 225, 227, 242, 256, 260, 261, 262, 263, 264, 296, 297 e 303 e nas Tabelas 4, 9, 22, 23, 50, 51, 52, 61, 62, 65, 67, 71, 72, 76, 78 e 79 deste Histórico da Conduta.
 (...) 
60. De acordo com os Signatários, Rodrigo Ferreira Lopes da Silva foi, durante a conduta, Diretor da Construtora Andrade Gutierrez S.A., participante do cartel na " (III) Fase de consolidação da conduta - entre 2003 a 2007" e " (IV) Fase de ampliação do cartel - 2010".  Ele era representante do alto escalão, cuja participação na conduta consistiu em realizar contato  com concorrentes e com eles participar de reuniões para discutir preços e distribuição dos lotes  licitados pela Valec, além de coordenar os contatos entre as empresas integrantes do cartel e a alta  administração da Valec, o que está evidenciado, por exemplo, nos Documentos 68, 70, 71 e 73 e  nos parágrafos 18, 60, 147, 202, 203, 207, 216, 220, 221, 256, 260, 261, 262, 263 e 264 e nas  Tabelas 9, 22, 23, 51, 65, 67, 71 e 79 deste Histórico da Conduta."
72. Observando os documentos mencionados nos parágrafos acima mostram trocas de mensagens eletrônicas e ligações telefônicas entre o Sr. Rodrigo Ferreira Lopes da Silva e outros executivos de empreiteiras concorrentes.
73. O mencionado histórico de conduta ressalta que o Sr. Rodrigo não só era o responsável pela Andrade no conluio, mas destaca a posição de liderança da Andrade neste cartel, que atuou na Concorrência 8/2004, conforme notas 26, 146 e 147 da peça 33:
"26. Esclarecem os Signatários que os contatos não eram realizados diretamente com todas as empresas participantes da  conduta em função da interlocução feita pela Andrade Gutierrez, na figura de seu Diretor Rodrigo Ferreira Lopes da  Silva, e, ainda, em função das discussões centradas com a própria Valec, especialmente a partir da "Fase de  consolidação do cartel - entre 2003 a 2007", em que o número de empresas aumentou significativamente, o que dificulta  a identificação de todas as pessoas físicas envolvidas. (...) 
146. Segundo o Signatário, a maioria das reuniões ocorreu em Brasília, na sede da Andrade Gutierrez, da Odebrecht e da Barbosa Mello. A Andrade Gutierrez exercia papel de liderança e as reuniões eram normalmente agendadas por telefone. As discussões inicialmente eram focadas em como organizar a divisão dos lotes esperados para as licitações. Quando já havia edital definido, discutia-se quem venceria cada lote e como cada empresa daria cobertura às demais.  
147. Segundo o Signatário, Andrade Gutierrez, por meio de Rodrigo Ferreira Lopes da Silva (Diretor da Andrade Gutierrez) , comandava parte das reuniões - em razão do acesso que tinha na Valec, segundo os Signatários."
74. No que tange ao argumento de que o Sr. Rodrigo Ferreira Lopes da Silva assinou o Contrato 16/2006 apenas na condição de procurador da Andrade Gutierrez, não podendo responder pelo débito, verifico que o aludido ajuste foi originado de uma licitação com cláusulas restritivas, conforme decidido por esta Corte de Contas no âmbito do Acórdão 2447/2014-TCU-Plenário, bem como foi oriundo da atuação cartelizada das licitantes, da qual o defendente tomou parte, fatos que originaram a celebração de um negócio jurídico com preços acima dos de mercado e, por isso, lesivo aos cofres públicos.
75. É cediço que o mandatário é obrigado a aplicar toda sua diligência habitual na execução do mandato e a indenizar qualquer prejuízo causado a terceiros por culpa (art. 667 do Código Civil) . Por outro lado, o ato praticado pelo mandatário em face de terceiros mediante o poder de representação vincula diretamente o mandante, como se tivesse ele próprio agido (art. 675 do CC) .
76. Com relação à responsabilidade do administrador de sociedades, o atual Código Civil está se dirigindo tanto a quem foi alçado ao cargo de direção da pessoa jurídica pelo contrato social quanto por ato separado, pouco importando a sua condição de sócio. Ao disciplinar a possibilidade de nomeação, pelos diversos tipos de sociedades, de administrador não-sócio, o novo Código findou por estender a este a imputação de responsabilidade civil antes restrita apenas aos sócios.
77. Pelo disposto no artigo 1.011 do Código Civil, o administrador da sociedade deverá ter, no exercício de suas funções, o cuidado e a diligência que todo homem ativo e probo costuma empregar na administração de seus próprios negócios e, de acordo com o artigo 1.016 do mesmo diploma legal, os administradores respondem solidariamente perante a sociedade e os terceiros prejudicados, por culpa no desempenho de suas funções.
78. Menciono ainda o art. 158, inciso II, c/c o art. 158, § 2º, da Lei 6.404/1977, preconizando que os administradores de uma empresa privada são solidariamente responsáveis com a companhia pelos prejuízos causados em virtude do não cumprimento dos deveres previstos em lei para a operação normal empresarial.
79. Dessa forma, é cabível a responsabilização do Sr. Rodrigo Ferreira Lopes da Silva, ainda que atuado na condição de mandatário, visto que praticou atos irregulares ao celebrar contrato com sobrepreço e em colusão com outras licitantes, de acordo com o conjunto probatório presente nos autos.
80. Portanto, considero plenamente demonstrada a responsabilidade do Sr. Rodrigo Ferreira Lopes da Silva pelo débito."
Sobre a alegação de que o embargante foi excluído do polo passivo da Ação Civil por Improbidade Administrativa n° 000511093.2012.4.01.4300, em decorrência do princípio da independência das instâncias administrativa, civil e penal, a decisão adotada em uma das instâncias não vincula a outra, exceto quando a decisão proferida na instância penal taxativamente declare a inexistência do fato ou negue sua autoria, o que não é o caso. 
Ao contrário, a autoria do embargante pelas irregularidades observadas na obra da Ferrovia Norte Sul é objeto de colaboração do próprio responsável, homologada por decisão do Ministro Edson Fachin, do STF, havendo ainda outras várias decisões monocráticas do STF que reconheceram a jurisdição do TCU sobre os administradores e empregados das construtoras responsáveis pelas obras da Ferrovia Norte-Sul que deram causa aos prejuízos ao Erário, conforme excerto reproduzido acima.
Não deve prosperar o argumento acerca da suposta contradição entre trechos do voto condutor da decisão recorrida em relação à colaboração do embargante. De fato, alguns trechos das declarações do Sr. Rodrigo Ferreira Lopes da Silva foram utilizados para fundamentar a condenação dos responsáveis que atuaram com gestores da Valec, mas não houve a utilização de provas fornecidas pelo embargante contra ele mesmo.
A relevância da colaboração do embargante foi reconhecida pela decisão recorrida, que reduziu em 2/3 a gradação da multa que lhe foi aplicada em relação às outras pessoas físicas que integram o polo passivo desta tomada de contas especial. O seguinte trecho do voto condutor do acórdão embargado demonstra a dosimetria da sanção aplicada ao recorrente:
"99. Friso que não estou considerando para efeitos de aplicação de sanção ao Sr. Rodrigo Ferreira as declarações por ele mesmo fornecidas em decorrência de sua colaboração premiada. Os demais elementos documentais existentes no processo permitem concluir que o responsável teve participação ativa nos atos do cartel que fraudou as licitações da Ferrovia Norte-Sul.
100. A situação neste processo guarda uma sutil diferença em relação ao caso apreciado pelo Acórdão 2624/2019-TCU-Plenário, que apreciou tomada de contas especial instaurada para apurar o superfaturamento no lote 2 da Ferrovia Norte-Sul. Na ocasião, em linha com os pareceres da unidade técnica e do MP/TCU, o TCU deixou de aplicar multa para um executivo da construtora Camargo Corrêa, pois nesse caso a sua responsabilização somente foi possível a partir do uso das provas fornecidas pelo próprio colaborador. Assim, alinhado com o meu posicionamento em outros diversos julgados, considero não ser possível a aplicação de sanção ao colaborador por infrações somente conhecidas a partir do seu próprio relato. 
101. Repiso que não é essa a situação do Sr. Rodrigo Ferreira, nos termos já expostos, cuja responsabilização pelo débito pode ser obtida de forma autônoma a partir de outros elementos de prova, tais como a assinatura do contrato e diversas declarações e provas fornecidas pelos colaboradores do Grupo Camargo Corrêa, presentes no histórico de conduta às peças 30, 31 e 32. 
102. Por outro lado, cabe sopesar que a conduta pós-ilícito do defendente pode lhe conferir algum benefício na dosimetria da sanção a ser aplicada, motivo pelo qual propugno pela aplicação de multa com valor reduzido em dois terços em relação à que será aplicada aos demais responsáveis pessoas físicas, de maneira análoga à redução da multa prevista para as empresas que celebram acordo de leniência prevista no §2º do art. 16 da Lei Anticorrupção ou à redução da pena das pessoas físicas colaboradoras, prevista no art. 4º da Lei 12.850/2013." 
Quanto ao pleito do aludido responsável para que os juros de mora sejam computados a partir da data da sua citação nesta TCE, trata-se de pedido já apreciado e denegado pelo acórdão embargado. Consoante já exposto, entendo que tal solicitação não pode ser acolhida por absoluta falta de previsão legal, estando o TCU impossibilitado de deferi-la. A esse respeito, é uníssona a jurisprudência desta Corte de que a correção monetária e a incidência de juros de mora não constituem sanções, mas sim, mecanismos de mera recomposição de valores originais, consistindo em verdadeira reparação de prejuízos que a lei presume ocorridos pela mora no pagamento da quantia devida, decorrendo, in casu, de expressa previsão no art. 19 da Lei 8.443/1992. Tais consectários devem, portanto, ser calculados desde a ocorrência do fato gerador, não cabendo forma alternativa de cálculo como requer o responsável.  Nesse sentido, cito os Acórdãos Plenários 619/2015, 156/1999 e 88/2007. 
 Portanto, rejeito os embargos de declaração do Sr. Rodrigo Ferreira Lopes da Silva, mantendo sua condenação ao pagamento solidário do débito apurado, bem como da multa que lhe foi aplicada.
Ante o exposto, manifestome por que o Tribunal aprove o acórdão que ora submeto à deliberação deste Colegiado.
TCU, Sala das Sessões Ministro Luciano Brandão Alves de Souza, em 15 de julho de 2020.
BENJAMIN ZYMLER 
Relator